臺灣臺南地方法院民事判決
109年度訴字第2076號
原      告  吳麗冠  
訴訟代理人  陳郁芬律師(法扶律師)
被      告  陳豐振  
            陳春進  
            陳宗琬  
共      同
訴訟代理人  蘇清水律師
            黃聖珮律師
被      告  陳嘉鳳（即陳籃玉蘭之繼承人）


兼上一  人
訴訟代理人  陳嘉怡（即陳籃玉蘭之繼承人）

上列當事人間請求請求撤銷贈與行為等事件，經本院於民國111
年4月26日言詞辯論終結，判決如下：
    主  文
原告之訴駁回。
訴訟費用新台幣15,949元由原告負擔。
　　事實及理由
一、按訴狀送達後，原告不得將原訴變更或追加他訴，但請求之
    基礎事實同一、該訴訟標的對於數人必須合一確定時，追加
    其原非當事人之人為當事人者，不在此限，民事訴訟法第25
    5條第1項第2、5款定有明文。此所稱「合一確定」，指依法
    律之規定必須數人一同起訴或一同被訴，否則當事人適格即
    有欠缺，原告即因此不能得本案之勝訴判決者而言；而遺產
    屬於繼承人全體之公同共有，故就公同共有權利為訴訟者，
    乃屬固有必要共同訴訟，應由公同共有人全體一同起訴或被
    訴，否則於當事人之適格即有欠缺（最高法院99年度台上字
    第610號裁判要旨參照）。本件原告起訴時原以己○○、丙○○
    、乙○○為被告，聲明請求撤銷上開3人就如附表所示之土地(
    下稱系爭土地)所為之贈與行為暨於民國102年1月14日所為
    之所有權移轉登記行為，被告乙○○就系爭土地以贈與為原因
    所為之所有權移轉登記應予塗銷，並回復登記為被告己○○、
    丙○○所有。惟系爭土地係由陳籃玉蘭贈與予被告乙○○，陳籃
    玉蘭已於108年2月16日死亡，陳籃玉蘭之全體繼承人為丙○○
    、己○○、戊○○、丁○○等4人（見本卷第287頁），原告於110
    年7月21日具狀追加戊○○、丁○○為被告(見本院卷第213頁)，
    並變更聲明如後述(見本院卷第309頁)。經核原告所為上開
    訴之變更追加，係本於原告請求撤銷陳籃玉蘭與被告乙○○間
    就系爭土地於101年12月20日所為之贈與行為，及於102年1
    月14日所為所有權移轉登記行為，符合請求基礎事實同一之
    要件，且依原告之主張，本件訴訟標的對於被告己○○、丙○○
    、乙○○、戊○○、丁○○必須合一確定，揆諸上開規定，程序上
    應予准許，合先敘明。
二、原告主張：原告於79年2月8日與被告己○○結婚，已於109年6
    月19日經法院調解離婚。原告與被告己○○婚後，與公公陳老
    受、婆婆陳籃玉蘭同住在臺南市○○區○○路00號房屋，陳老受
    於94年間性侵原告，原告告知其夫即被告己○○後，原告舉家
    搬遷至隔壁老舊鐵皮屋居住。陳老受為與原告和解，承諾願
    將其所有如附表所示之土地(下稱系爭土地)及同段698、697
    、696、693、694、695、690、685地號等11筆土地所有權移
    轉予原告作為賠償，經原告同意而達成合意，由吳政遇律師
    代為撰寫承諾書，由陳老受於95年4月25日親自在承諾書（
    下稱系爭承諾書）簽名及按捺指印後交付原告，原告即搬離
    關廟地區，惟陳老受遲未履行系爭承諾書，近來得知陳老受
    已於101年5月19日死亡，陳老受之配偶陳籃玉蘭於101年11
    月14日辦理系爭土地分割繼承登記，於101年12月20日將系
    爭土地贈與被告乙○○，於102年1月14日辦理贈與登記。陳籃
    玉蘭與被告乙○○間無償贈與行為害及原告之債權，原告請求
    撤銷陳籃玉蘭與被告乙○○間就系爭土地之贈與行為及所有權
    移轉登記行為，被告乙○○應將系爭土地回復登記至陳籃玉蘭
    名下，陳籃玉蘭已於108年2月16日死亡，其權利義務應由其
    全體繼承人即丙○○、己○○、戊○○、丁○○繼承。爰依民法第24
    4條第1項、第4項、第1148條第1項前段、第1154條之規定及
    系爭承諾書之法律關係，提起本件訴訟等語。並聲明：㈠被
    告己○○、丙○○、被告戊○○及丁○○之被繼承人陳籃玉蘭與被告
    乙○○間就系爭土地所為贈與行為及於102年1月14日所為所有
    權移轉登記行為，應予撤銷。㈡被告乙○○就系爭土地以贈與
    為原因所為之所有權移轉登記，應予以塗銷，並回復登記為
    被告己○○、丙○○、被告戊○○及丁○○之被繼承人陳籃玉蘭所有
    。㈢被告己○○、丙○○、戊○○、丁○○應就被繼承人陳籃玉蘭所
    遺系爭土地公同共有部分辦理繼承登記。㈣被告己○○、丙○○
    、戊○○、丁○○應將公同共有之系爭土地所有權移轉登記予原
    告。
三、被告方面：
  ㈠被告丙○○、己○○、乙○○答辯：陳老受死亡後，陳籃玉蘭繼承
    取得系爭土地，嗣因被告己○○摔傷行動不便，經濟陷入困境
    ，於98年間以臺南市○○區○○路00號房屋向關廟農會抵押借款
    新臺幣(下同)60萬元，陳籃玉蘭為避免被告己○○無處可住，
    將系爭土地所有權移轉登記予被告乙○○為代價，由被告乙○○
    代被告己○○向關廟農會償還房屋貸款本息46萬元，陳籃玉蘭
    與被告乙○○就系爭土地係成立買賣契約，並非無償贈與。原
    告提起另案訴訟前，被告全然不知有系爭承諾書存在，原告
    並非明知有害於原告權利而為系爭土地所有權移轉登記。陳
    老受係16年1月7日出生，不識字，不會寫字，更不會簽署自
    己名字，陳老受於94年、95年間已行動不便，同住家人考量
    其身體狀況不宜自己外出，在家中設置柵欄限制陳老受行動
    ，陳老受不可能自行走到原告住處簽署系爭承諾書。原告對
    被告丙○○、己○○另案提起請求履行系爭承諾書訴訟（下稱另
    案），原告在另案初主張其取得系爭承諾書時，僅有陳老受
    與原告在場，嗣更改主張謂證人吳政遇亦在場親見陳老受簽
    名，其前後所述不一致；又原告在另案陳稱其係於94年底遭
    受性侵，且有將此事告知娘家之人，惟證人吳政遇在另案證
    述原告於79年間婚後不久發生性侵之事，二人所述性侵發生
    時間相距甚久，所述情節顯然不符，證人吳政遇另案證言，
    顯係臨訟勾串之詞；證人陳建璋在另案二審證述陳老受無法
    簽署自己姓名，足見系爭承諾書顯非陳老受親自簽名，另案
    二審法院業已判決駁回原告之訴在案等語。並聲明：原告之
    訴駁回。　
  ㈡被告丁○○、戊○○答辯：我們是陳老受長子陳春長之女，原告
    住的鐵皮屋是我們以前住的地方，原告跟我奶奶陳籃玉蘭感
    情不好，跟我們說想要搬出去住，我們想說原告若搬出去住
    還要付租金，我們跟母親就把鐵皮屋讓給原告一家住。從我
    有記憶以來，沒有看過原告出去工作，原告是在搬到鐵皮屋
    之後，才有去己○○的工廠工作等語。並聲明：原告之訴駁回
    。
四、兩造不爭執事項（見本院卷第366-367頁）：
　㈠原告與被告己○○於79年2月8日結婚，於109年6月19日經法院
    調解離婚。
　㈡系爭土地原為被告己○○、丙○○之父陳老受所有，陳老受於101
    年5月19日死亡後，由其配偶陳籃玉蘭於101年11月14日辦理
    土地分割繼承登記完畢。嗣陳籃玉蘭於101年12月20日將系
    爭土地贈與予被告乙○○(即被告丙○○之長子)，於102年1月14
    日辦理贈與移轉登記完畢。陳籃玉蘭於108年2月16日死亡後
    ，其全體繼承人己○○、丙○○、戊○○、丁○○等4人均未辦理拋
    棄繼承或限定繼承。
五、本院之判斷理由：
    原告主張其遭陳老受性侵，陳老受為彌補原告損害，承諾移
    轉系爭土地所有權登記予原告，並簽立系爭承諾書交予原告
    收執，惟迄未辦理移轉登記等情，但為被告所否認，並以前
    開情詞為辯，是以本件首應審究系爭承諾書是否為陳老受所
    親自簽署並按捺指紋，茲於下列分述之：
　㈠按民事訴訟法第277條規定，當事人主張有利於己之事實者，
    就其事實有舉證之責任；但法律別有規定，或依其情形顯失
    公平者，不在此限。當事人主張之事實，如因年代久遠，人
    物全非，難以查考，而舉證困難，固得依民事訴訟法第277
    條但書規定，以降低證明度之方式，減輕其舉證責任，惟其
    仍須提出相當之證據，證明至使法院之心證度達到降低後之
    證明度，獲得該待證事實為真實之確信，始得謂已盡舉證責
    任（最高法院107年度台上字第2095號判決意旨參照）。又
    文書之證據力，有形式上證據力與實質上證據力之分。前者
    係指真正之文書即文書係由名義人作成而言；後者則為文書
    所記載之內容，有證明應證事實之價值，足供法院作為判斷
    之依據而言。必有形式上證據力之文書，始有證據價值可言
    。是當事人提出之私文書必須真正而無瑕疵者，始有訴訟法
    之形式之證據力，此形式之證據力具備後，法院就其中之記
    載調查其是否與系爭事項有關，始有實質之證據力之可言(
    最高法院108年度台上字第644號判決意旨參照)。私文書應
    由舉證人證其真正，但他造於真正無爭執者，不在此限，為
    民事訴訟法第357條所明定。是私文書真正而無瑕疵，具備
    形式證據力後，法院再就文書之內容調查其是否足以證明待
    證之事項，以判斷是否具備實質之證據力(最高法院108年度
    台上字第1338號判決意旨參照)。依前開說明，應由原告就
    具有私文書性質之系爭承諾書為真正乙節，先負舉證責任。
　㈡依原告提出之系爭承諾書記載（見補字卷第29頁）：「立書
    人陳老受茲確認並承諾如下事項：一、坐落台南縣○○鄉○○段
    000地號土地及其上同段133建號建物，即台南縣○○鄉○○村○○
    00號、35之1號房屋及其基地，因該不動產向銀行之貸款係
    由甲○○每月提供金錢以供償還，爰同意將該土地及房屋之所
    有權移轉予甲○○。二、坐落台南縣關廟鄉南雄段698、697、
    696、693、694、695、690、685、847、844、843等土地，
    前因立書人曾對甲○○性侵害同意以上開土地作為賠償，爰立
    此書同意將上開土地所有權移轉予甲○○。立書人：陳老受。
    95年4月25日」等語（見補字卷第29頁），其中「陳老受、9
    5年4月25日」部分係手寫簽名及署押日期，其餘內容則係以
    電腦繕打列印，被告既否認陳老受有書寫自己姓名之能力，
    應由原告舉證證明系爭承諾書上之陳老受簽名及指紋係陳老
    受所親為之事實。 
　㈢原告在另案依系爭承諾書第一、二條請求被告丙○○、己○○辦
    理同段684地號土地、133建號建物及695地號土地之所有權
    移轉登記，被告丙○○、己○○於另案亦否認系爭承諾書之真正
    ，此經本院依職權調閱另案卷宗核閱無誤。經查，原告在另
    案一審初主張：「(法官問：承諾書簽立當時有無其他人在
    場？)」、「（原告訴訟代理人）原告記憶中好像沒有，因
    為當時陳老受的家人都不在，陳老受簽名後就私下拿給原告
    」、「（原告訴訟代理人）陳老受趁被告他們不在家的時候
    拿承諾書給原告的」等語(見另案一審卷第90-91頁)；原告
    於另案一審依當事人訊問程序具結陳稱：陳老受之前有拿一
    張單子給我，上面有系爭承諾書上的這些地號，我就跟吳政
    遇說陳老受有拿地號給我看，吳政遇叫我跟他講，然後吳政
    遇就打一張承諾書；吳政遇沒有事先聯絡我，突然拿系爭承
    諾書來我的住處找我，叫我去找陳老受過來我們鐵皮屋這裡
    簽名，我跟陳老受說有一張單子要請他簽名，吳政遇用台語
    跟陳老受確認單子的內容是什麼，陳老受聽完以後說好，拿
    進去坐在椅子上簽名。吳政遇回去後，我看承諾書上沒有寫
    日期，我問吳政遇要不要寫日期，吳政遇說寫當天的日期就
    好，所以我才填上當天的日期。系爭承諾書本來是我保管，
    後來我覺得放在家裡不妥當，簽完後沒幾天我拿去放在吳政
    遇那裡等語(見另案一審卷第219-222頁)。證人即原告之弟
    吳政遇律師在另案一審則證稱：某天原告拿了一張紙張給我
    ，說陳老受把他要登記給原告的土地寫在紙上，原告拿給我
    ，請我幫他寫文件，我就事先打好承諾書，到了簽承諾書當
    日，原告打電話跟我說陳老受要簽名，叫我將紙拿過去，當
    日我到關廟，原告到隔壁叫陳老受過來，我跟陳老受及原告
    一起到原告的住處裡面，我拿承諾書給陳老受，跟陳老受說
    你要登記給原告的土地已經寫在承諾書上，我有告訴陳老受
    系爭承諾書的內容及意思，我也有唸要登記給原告土地的地
    號給陳老受聽，陳老受有微微點頭，好像說他知道，陳老受
    看得懂關廟兩個字，但我不知道陳老受到底認識多少字；系
    爭承諾書上『陳老受』的姓名及指印是陳老受在我面前簽名及
    蓋指印，印象中是先簽名再蓋指印，我看他簽名以後我就先
    離開了，隔天，原告就把承諾書拿到我那裡給我保管，我一
    直放在我的櫃子，我去年（即108年)報稅整理資料發現承諾
    書的請求權時效快到了，才叫原告考慮是否去向陳老受追討
    或提起訴訟等語（見另案一審卷第207-219頁）。惟查：
　⒈關於陳老受簽署系爭承諾書時，撰擬系爭承諾書之證人吳政
    遇是否在場之重要情節，證人吳政遇另案證稱陳老受在其面
    前親自在系爭承諾書簽署姓名及按指印等語，核與原告在另
    案最初主張陳老受簽立承諾書簽立當時，除原告與陳老受以
    外，沒有其他人在場等情，明顯不符。倘證人吳政遇係受原
    告電話邀請，持系爭承諾書予陳老受親自簽名，並親眼目賭
    陳老受簽名蓋指印，原告斷無可能在另案一審最初陳稱僅其
    與陳老受在場，俟經另案一審法官行隔離訊問時，原告又改
    稱其沒有聯絡證人吳政遇，是證人吳政遇突然拿系爭承諾書
    來找原告等語，原告前後所述不符至明。又證人吳政遇在另
    案證稱系爭承諾書為其所製作，其有親眼看到陳老受簽名按
    捺指紋等情，卻未於系爭承諾書上具名見證，更未在系爭承
    諾書上書寫日期，而由原告自行填寫日期，益顯證人吳政遇
    之證詞與常情相悖，尚難遽信。
　⒉關於證人吳政遇撰寫系爭承諾書地號、建號等資料來源乙節
    ，證人吳政遇另案證稱陳老受把他要登記給原告的土地，寫
    在一張紙上交給原告，原告再拿給吳政遇寫系爭承諾書等語
    ，核與原告在另案陳述其係將陳老受先前交付載有地號等單
    子，講給吳政遇聽，吳政遇依此而繕打系爭承諾書等情節，
    已有不符。又原告另案二審陳稱：陳老受把地號寫在一張紙
    上，給我看一看，讓我抄一抄就拿回去了，但我沒有看到陳
    老受怎麼寫等語(見另案二審卷第127頁)，復稱：我把陳老
    受寫上地號的紙條拿到吳政遇的事務所給他看，他跟說我他
    寫完後，我就拿回來，寫完之後陳老受有跟我要回去了等語
    (見另案二審卷第135-136頁)，益見原告就此部分前後陳述
    不一，實難認定原告主張為真正。再者，除非有相當智識並
    核對手中持有之不動產權狀，否則一般人就其所有多筆不動
    產，通常只知道實際所在位置或建物門牌號碼，但對詳細之
    地段、地號、建號通常不會詳記。據原告及被告己○○之子陳
    建璋於另案二審到庭具結證稱：阿公(即陳老受)不識字，一
    個字都不會寫，從沒看過阿公寫字。地址也看不懂，若有信
    也都請人家看，因為他看不懂，掛號隨便找印章蓋。我國中
    國一還是國二時放學回家，阿公收到信，阿公會問我是什麼
    ，是水費還是電費，他是看不懂的，誰回家阿公就給誰看等
    語(見另案二審卷第114、132頁)，足見陳老受係鄉下不識字
    之老人，原告及證人吳政遇於另案一審中均陳明因陳老受手
    上沒有權狀文件，故未馬上辦過戶等語(見原審卷第219頁)
    ，則以不識字且手上沒有權狀之老人陳老受，竟能書寫高達
    13筆不動產之詳細地段、地號、建號之單子給原告，再由原
    告告知或交予吳政遇製作系爭承諾書，實與常情有違。
　⒊依證人原告及被告己○○之子陳建璋於另案二審上開證詞可知
    ，證人陳建璋就陳老受是否會書寫自己名字乙節，所為證詞
    與證人吳政遇迥異。本院審酌證人吳政遇係原告之弟，與原
    告有姐弟至親情誼，其在另案所為偏頗原告之證詞，核與事
    實不符，詳如上述，自不足採為有利於原告之認定。況原告
    與被告己○○於79年2月8日結婚，原告於另案二審自陳其於98
    年4、5月間即離家與己○○分居，於109年6月19日離婚，陳老
    受於101年5月19日死亡等情，倘陳老受確於95年4月25日簽
    立系爭承諾書交予原告，允諾要將系爭土地移轉登記予原告
    ，此攸關原告權益至為重大，原告竟於15年請求權即將罹於
    時效之際，且於陳老受亡故多年後，始向陳老受之繼承人依
    系爭承諾書起訴請求，致已無法取得陳老受指紋或簽名以供
    鑑定，且依另案調查證據之結果，亦無從查得陳老受往來農
    會、地政事務所等機關之簽名、指紋可供比對，此有臺南市
    關廟區農會函、臺南市歸仁地政事務所函附於另案卷宗可憑
    （見另案二審卷第211、413頁），據此實難認定系爭承諾書
    確為陳老受親自簽名、按捺指紋。
　⒋關於簽立系爭承諾書之原因乙節，證人吳政遇在另案證稱：
    陳老受同意移轉土地的原因就如系爭承諾書上所載，因為原
    告剛結婚不久，陳老受對原告有一些非禮的行為，只有他們
    2人知道，我沒有看到，所以無法確認。陳老受同意以土地
    作為補償，陳老受跟原告他們住的房子的貸款都是原告夫妻
    在付，所以將來房子要給他們，這些都是原告跟我講的等語
    (見另案一審卷第208、211頁)，足見證人吳政遇係聽聞原告
    單方陳述其遭陳老受性侵之事，尚難逕予認定與事實相符。
    而原告在另案二審陳稱：其係於94年12月31日遭陳老受性侵
    (見另案二審卷第124頁)，距離其與被告己○○於79年2月8日
    結婚之時點，至少已有15年以上，顯與證人吳政遇證述原告
    在剛結婚不久就遭陳老受性侵之時間差距甚大，以證人吳政
    遇身為執業律師，且為原告之胞弟，若有其事，衡情理應據
    理力爭，且不致因記憶模糊而誤述時間。然原告是否有於94
    年12月31日遭陳老受性侵乙節，因陳老受業已死亡，已無從
    調查，實不能僅憑原告片面陳述及證人吳政遇片面聽聞，遽
    認原告所稱陳老受性侵其乙事屬實。況且，原告從未對陳老
    受提出刑事告訴，陳老受何以願意將幾近全部之家產賠償原
    告，亦非無疑。又若系爭承諾書確屬真正，原告實無長達10
    餘年之時間未曾就陳老受或其家人不履行系爭承諾書表達異
    議或透過訴訟途徑維護其權利之理。原告主張系爭承諾書上
    「陳老受」之簽名係出自陳老受所為，實難認定為真實。
六、綜上所述，本件原告未能舉證證明系爭承諾書係陳老受親自
    簽名及按捺指印，其依民法第244條第1項、第4項規定及繼
    承法律關係，請求：㈠撤銷被繼承人陳籃玉蘭與被告乙○○間
    就系爭土地於101年12月20日所為贈與之債權行為，及於102
    年1月14日所為所有權移轉登記之物權行為；㈡被告乙○○就系
    爭土地以贈與為原因所為之所有權登記應予塗銷，並回復登
    記為被繼承人陳籃玉蘭所有；㈢被告己○○、丙○○、戊○○、丁○○應就被繼承人陳籃玉蘭所遺系爭土地公同共有部分辦理繼
    承登記；㈣被告己○○、丙○○、戊○○、丁○○應將系爭土地所有
    權移轉登記予原告，均為無理由，不能准許。
七、按訴訟費用，由敗訴之當事人負擔；法院為終局判決時，應
    依職權為訴訟費用之裁判，民事訴訟法第78條、第87條第1
    項分別定有明文。本件訴訟費用雖經本院以109年度救字第1
    14號裁定准予原告訴訟救助，然僅係暫免徵收裁判費，本件
    原告之請求既為無理由，依上開規定，本件訴訟費用額15,9
    49元（本件訴訟標的價額核定為1,501,579元，計算式如附
    表）仍應由敗訴之原告負擔，爰依職權確定如主文第2項所
    示。
八、本件事證已臻明確，兩造其餘之攻擊或防禦方法及所用之證
    據，經本院斟酌後，認為均不足以影響本判決之結果，爰不
    逐一論列，附此敘明。
九、據上論結，本件原告之訴為無理由，判決如主文。
中　　華　　民　　國　　111 　年　　5 　　月　　17　　日
                  民事第一庭    法  官  張桂美
以上正本係照原本作成。
如不服本判決，應於送達後20日內，向本院提出上訴狀並表明上
訴理由（須附繕本）。如委任律師提起上訴者，應一併繳納上訴
審裁判費。 
中　　華　　民　　國　　111 　年　　5 　　月　　19　　日
                                  書記官  林彥丞
附表：臺南市關廟區南雄段土地      編 號 地號 面積 109年1月每平方公尺公告現值(元/平方公尺) 原告請求移轉權利範圍 土地價額（小數點以下4捨5入) 1 843 53平方公尺 11,700元 全部 620,100元 2 844 236平方公尺 12,231元 4分之1 721,629元 3 847 46平方公尺 13,900元 4分之1 159,850元 合               計     1,501,579元